【裁判字號】    90,家上,63
【裁判日期】    900619
【裁判案由】    離婚等
【裁判全文】
臺灣高等法院高雄分院民事判決  九十年度家上字第六三號
      上  訴  人    乙○○
      被  上訴人    甲○○
右當事人間請求離婚事件，上訴人對於中華民國九十年三月八日台灣高雄地方法院八
十九年度婚字第一三０一號第一審判決提起上訴，本院判決如左：
      主      文
上訴駁回。
第二審訴訟費用由上訴人負擔。
      事      實
甲、上訴人方面：
一、聲明：求為判決：(一)原判決廢棄。(二)被上訴人在第一審之訴駁回。
二、陳述：除與原判決記載相同，茲予引用外，補稱：
  (一)八十九年十一月十七日盧泰元邀請上訴人前來唱歌，上訴人並無會女友之事。且
    上訴人亦未於八十九年四月及十一月毆打被上訴人受傷。被上訴人主張上訴人撕
    毀證離婚書，亦無其事，有完整空白離婚書乙式兩份可資證明。上訴人既無撕毀
    離婚書之事，亦無動粗之事。又兩造所生之子賴穎正、賴永祥在家居生活證明並
    未見上訴人有對被上訴人毆打責罵侮辱之事，證人林杏為被上訴人之婆婆，為共
    同生活之人，亦證明無毆打責罵被上訴人之事，證人邱宋梅英為被上訴人之母，
    遠居屏東，應不知曉兩造生活實際情形，其證詞偏坦被上訴人，自不足採信．
  (二)上訴人經營賴信成老香舖批發零售，有營業登記證可證，實際營商資金錢財所得
    是由被上訴人經管，買房屋亦以被上訴人名義登記，有土地建物謄本可證，上訴
    人殊無多餘資金可得任意花費，亦未對之動粗暴力之事如前所述，亦未有何騷擾
    侮辱之行為，被上訴人主張上訴人無誠摯相愛心，已達不堪同居虐待全屬不實。
三、證據：除援用原審所提證據外，補提：兩願離婚協議書影本一份、高雄市政府營
    利事業登記證影本一份、土地登記簿謄本二份、戶籍謄本一份，並聲請訊問證人
    盧泰元、賴明欽、林杏、賴永祥、賴穎正等人。
乙、被上訴人方面：
一、聲明：求為判決：如主文所示。
二、陳述：除與原判決記載相同，茲予引用外，補稱：證人盧泰元、賴明欽、林姓三
    人均未能證明上訴人無酗酒、半夜返家騷擾即暴力傾向等事實，另依兩造所生長
    子及次子之證詞，更可足證明上訴人確有對被上訴人足可爭議之行為。
三、證據：援用原審所提證據。
      理      由
一、本件被上訴人起訴主張：兩造於六十七年十月二十八日結婚，婚後育有兩男一女
    ，由於上訴人個性乖戾且花心，並具暴力傾向，時常酗酒，心情稍有不佳或雙方
    意見不合爭執時，上訴人即出手毆打伊，多次勸導不知悔改，反變本加厲，最近
    八十九年四月八日上訴人在外飲酒，半夜藉故打電話騷擾伊無法成眠，並於返家
    後毆打伊，致伊左手臂和前胸瘀傷。又於八十九年十一月十七日晚上十點許，上
    訴人與不詳姓名女子在高雄市左營蓮池潭約會，為伊撞獲，伊認為上訴人已無心
    維持婚姻，曾手持離婚協議書要求與上訴人離婚，上訴人竟將離婚協議書撕毀，
    並又出手毆打伊成傷，伊在精神上、肉體上自感受不可忍受之痛苦，致不堪繼續
    同居，兩造婚姻有名無實，難以維持等情，求為准伊與上訴人離婚之判決。
二、上訴人則以：伊並未毆打被上訴人，亦無撕毀離婚證書等不正之行為，且伊所營
    商資金錢財所得是由被上訴人經管，買房屋亦以被上訴人名義登記，伊殊無多餘
    資金可得花費，被上訴人主張伊無誠摯相愛心，已達不堪同居虐待，全屬不實等
    語，資為抗辯。
三、按夫妻一方受他方不堪同居之虐待者，他方得向法院請求離婚，民法第一千零五
    十二條第一項第三款定有明文。所謂不堪同居之虐待，係指予身體上或精神上不
    可忍受之痛苦，致不堪繼續同居者而言。至於身體上及精神上是否已達不可忍受
    之痛苦，致不堪繼續同居，須從夫妻一方對待他方，是否處於誠摯基礎而為觀察
    。蓋婚姻係以夫妻之共同生活為目的，配偶應互相協力保持其共同生活之圓滿、
    安全及幸福，因而夫妻應互相尊重以增進情感之和諧，防止家庭暴力之發生，此
    為維繫婚姻所必要。故夫妻一方之行為，凡有礙於他方配偶之人格尊嚴與人身安
    全（含肉體與精神上之痛苦），致夫妻無法繼續共同生活者，均應認符合民法第
    一千零五十二條第一項第三款規定「受他方不堪同居之虐待」（最高法院八十五
    年度台上字第五五一號判決參照）。本件被上訴人主張兩造於六十七年十月二十
    八日結婚，婚後育有兩男一女，上訴人常出手毆打伊，最近八十九年四月八日上
    訴人在外飲酒，半夜藉故打電話騷擾被上訴人無法成眠，並於返家後毆打被上訴
    人，致被上訴人左手臂和前胸瘀傷。又於八十九年十一月十七日晚上十點許，上
    訴人與不詳姓名女子在高雄市左營蓮池潭約會，為被上訴人撞獲，被上訴人認為
    上訴人已無心維持婚姻，曾手持離婚協議書要求與上訴人離婚，上訴人將離婚協
    議書撕毀，並又出手毆打被上訴人成傷等情，業據被上訴人提出戶籍謄本及驗傷
    單二份為証（見原審卷九至一二頁），並經證人邱宋梅英證明屬實（見原審卷二
    九頁），顯見上訴人確有慣行毆打被上訴人之行為，並使被上訴人之精神上及肉
    體上均受有不堪同居之虐待，致無法繼續生活，被上訴人之主張自堪信為真實。
    從而被上訴人據以訴請離婚，依法有據，應予准許。至於，上訴人抗辯八十九年
    四月八日及十一月十七日並未毆打被上訴人，並提出證人盧泰元、賴明欽、林杏
    之證詞為證。經查，證人盧泰元雖證稱：「記得八十九年十一月份有一天晚上大
    約八點多去與兩個女的朋友，約好要在連池潭旁的老人育樂中心唱歌，‧‧‧我
    與上訴人乙○○出來時有看到賴的太太在乙○○車子門邊，我有向她打招呼後就
    走了。」云云，惟依證人盧泰元所述，其於與被上訴人打完招呼後旋即離去，自
    無法得知離去後兩造相處之情形，因此，證人盧泰元證稱上訴人並未毆打被上訴
    人，自不可採；證人賴明欽證稱：「十一月幾號我不知道，但十一月份有一天晚
    上十點半左右，‧‧‧我弟弟說他要出去，因廟裡的主任委員找他，但他太太不
    讓他出去，他太太就拿皮包進屋，我弟弟還進入車內，後來我就回家了。」云云
    ，證人賴明欽之證詞，並無法證明其回家後，上訴人是否確未毆打被上訴人，其
    證詞無法據以認定上訴人並未毆打被上訴人；證人林杏證稱：「（他們夫妻共同
    生活中，你有否看過他們吵架？打架？）我沒看過。」顯與兩造均承認共同生活
    時有爭執一事不符，為無可採。另證人（即兩造所生之子）賴永祥、賴穎正雖均
    證稱：沒有見過上訴人毆打被上訴人，兩造偶有吵架云云，惟與證人賴永祥於高
    雄市政府社會局監護訪視調查報告中所述「被上訴人會離家提出離婚則是因受不
    了上訴人的花心及喝完酒後得暴力行為，在屢勸不聽、心灰意冷之下所作的決定
    」等語（見原審卷三五頁），並不相符，是證人賴永祥、賴穎正於本院所為証詞
    ，既不能証明與事實相符，自不足執此而為有利於上訴人之認定。
四、綜上所述，被上訴人依民法第一千零五十二條第一項第三款訴請離婚，為有理由
    ，應予准許。原審為上訴人敗訴之判決，核無不合。上訴意旨指摘原判決不當，
    求予廢棄改判，為無理由，應予駁回。
五、據上論結，本件上訴為無理由，依民事訴訟法第四百四十九條第一項、第七十八
    條，判決如主文。
中      華      民      國    九十      年      六      月    十九      日
                                      臺灣高等法院高雄分院民事第四庭
~B1審判長法官  王錦村
~B2法      官  許明進
~B3法      官  曾錦昌
右為正本係照原本作成。
如對本判決上訴，須於判決送達後二十日內向本院提出上訴狀，未表明上訴理由者，
，應於上訴後二十日內向本院提出理由書（均須按他造當事人之人數附繕本）。上訴
時應提出委任律師或具有律師資格之人之委任狀，並依附註條文規定辦理。
中      華      民      國    九十      年      六      月    二十二    日
~B法院書記官  施耀程
附註：
民事訴訟法第四百六十六條之一：
對於第二審判決上訴，上訴人應委任律師為訴訟代理人，但上訴人或其法定代理人具
有律師資格者，不在此限。
上訴人之配偶、三親等內之血親、二親等內之姻親，或上訴人為法人、中央或地方機
關時，其所屬專任人員具有律師資格並經法院認為適當者，亦得為第三審訴訟代理人。
第一項但書及第二項情形，應於提起上訴或委任時釋明之。
                                                                   Ａ


司法院資訊處製作；財團法人民間司法改革基金會備份。
